臺灣桃園地方法院民事判決
109年度保險字第2號
原      告  羅俊文  



訴訟代理人  謝庭恩律師
複  代理人  周信亨律師
被      告  全球人壽保險股份有限公司

法定代理人  彭騰德  
訴訟代理人  林峻立律師
上列當事人間請求給付保險金事件，本院於民國111年3月17日言
詞辯論終結，判決如下：
    主      文
被告應給付原告新臺幣30萬元，及自民國109年1月12日起至清償
日止，按年息百分之十計算之利息。
原告其餘之訴駁回。
訴訟費用由被告負擔百分之十五，餘由原告負擔。
本判決原告勝訴部分得假執行。但被告以新臺幣30萬元為原告預
供擔保後，得免為假執行。
原告其餘假執行之聲請駁回。
    事實及理由
一、原告主張：
  ㈠伊於民國104 年6 月25日以其為要保人與被保險人，向被告
    投保「全球人壽安養久久終身保險」（下稱系爭保險契約）
    。嗣後伊於107 年12月16日晚間突顱內出血，致右側肢體癱
    瘓失能，嚴重減損工作能力，經林口長庚醫院手術及診斷後
    ，仍須復健及休養，身體及精神受有相當損害及不便。被告
    卻拒絕履行系爭保險契約之理賠責任，然原告因上開病症致
    殘廢之程度，業已符合系爭保險契約第5 條、第13條、第14
    條、第15條約定，故被告應給付原告之殘廢保險金額如下：
  ⒈原告殘廢程度已符合系爭保險契約之附表二項次8-3-4 以及9
    -4-4，亦屬於殘廢等級6 ，故原告得向被告請求給付殘廢安
    養保險金新臺幣（下同）60萬元【計算式：保險金額2 萬×3
    0×給付比例50 %×2 項殘廢項目＝60萬元】。
  ⒉殘廢生活扶助保險金20萬【計算式：（保險金額2 萬元×給付
    比例50% ×2 項殘廢項目）×10個月（自107年12月16日顱內
    出血為殘廢診斷確定日，自週年日即108年12月16日起算10
    個月至109年10月16日止，共計10月）＝20萬元】。
  ⒊殘廢關懷保險金120 萬【計算式：保險金額2 萬元×30倍×2項
    殘廢項目＝120萬元】。
  ⒋綜上，被告共應給付原告200萬元之保險金。
  ㈡原告已於108年12月5日向被告公司申請理賠，依據系爭保險
    契約第11條第2項被告應在收齊文件後15日內給付之，若因
    可歸責於被告之事由未在上開約定期限內給付，應按年利一
    分加計利息。另就殘廢生活扶助保險金部分，被告自108年1
    2月16日起即有給付義務。
  ㈢為此，爰依系爭保險契約第5 條、第13條、第14條、第15條
    約定，提起本件訴訟等語。並聲明：⒈被告應給付原告200 
    萬元，及自108 年12月21日起至清償日止，按年息10% 計算
    之利息。⒉願供擔保，請准宣告假執行。
二、被告則以：
  ㈠原告於104 年6 月25日投保系爭保險契約時，已有高血壓、
    痛風性關節病變、混合性高血脂、肥胖症等保前疾病，但原
    告於系爭保險契約之被保險人告知事項中並未如實告知，嗣
    後原告因前開未告知之既有疾病引起出血性腦中風而接受住
    院治療並進行後續復健等情，兩者間具有關聯性，故被告依
    據保險法第127 條、系爭保險契約第2 條第6 款、第5 條第
    1 項、第2 項約定，主張原告出血性腦中風疾病並非屬系爭
    保險契約約定理賠之疾病，而拒絕理賠保險金，應屬於法有
    據。
  ㈡就原告請求被告給付之系爭保險契約之保險理賠金共計200 
    萬元，應有違誤，分述如下：
  ⒈原告之殘廢等級經鑑定結果未達殘廢生活扶助保險金、殘廢
    關懷保險金之殘廢等級要件。
  ⒉就殘廢生活扶助保險金部分，原告以其診斷證明書日期即107
    年12月16日為殘廢診斷確定日，自週年日即108年12月16日
    起算10個月為計算基準云云，惟就原告所提出之診斷證明僅
    得知該日被診斷有顱內出血情況，並非可直接推斷該日遭診
    斷有原告所稱殘廢之等級，故原告之主張尚屬無據。
  ⒊就殘廢關懷保險金部分，依據系爭保險契約第15條約定，殘
    廢關懷保險金之給付並無依不同殘廢項目各別給付，而係以
    終身一次性給付為限，故原告主張計算方式，顯非有理。
  ㈢原告雖於108 年12月25日申請系爭保險契約之保險金，惟被
    告係於108 年12月27日收件，是原告以108 年12月21日計算
    起息日應有違誤等語，資為抗辯。並聲明：⒈原告之訴及假
    執行之聲請均駁回。⒉如受不利判決，願供擔保請准宣告免
    為假執行。
 三、本件之爭點為（本院卷一第200-201頁）：
　 ㈠原告於107年12月16日「出血性腦中風」是否屬系爭保險契
     約第2條第6款、第5條第1、2項約定之「疾病」？被告依據
     上開約款及保險法第127條拒絕給付是否有理由？
　 ㈡原告依據系爭保險契約第13條請求被告給付殘廢安養保險金
     是否有理由？
　 ㈢原告依據系爭保險契約第14條請求被告給付殘廢生活扶助保
     險金是否有理由？金額應如何計算？給付方式為何？
　 ㈣原告依據系爭保險契約第15條請求被告給付殘廢關懷保險金
     是否有理由？金額應如何計算？
　 ㈤原告向被告請求上開保險金之利息起算日應自何時開始起算
     ？
四、原告於107年12月16日「出血性腦中風」是否屬系爭保險契
    約第2條第6款、第5條第1、2項約定之「疾病」？被告依據
    上開約款及保險法第127條拒絕給付是否有理由？
  ㈠按保險契約訂立時，被保險人已在疾病或妊娠情況中者，保
    險人對是項疾病或分娩，不負給付保險金額之責任。保險法
    第127條定有明文。其立法理由為：「健康保險關係國民健
    康、社會安全，增訂本條條文，規定被保險人罹患疾病或已
    值妊娠時，仍可訂健康保險契約，以宏實效，惟保險人對於
    是項疾病或分娩不負給付保險金額責任，以免加重全部被保
    險人對於保險費之負擔。」次按全球人壽安養久久終身保險
    （Ｂ型）第二條本契約名詞定義如下：六、本契約所稱「疾
    病」係指被保險人自本契約生效日（或復效日）起所發生之
    疾病。是保險人得依保險法第127條主張免責者限於保險事
    故之疾病與被保險人於保險契約訂立時已經罹患之疾病為「
    同一項」疾病。
  ㈡舉例言之，如被保險人於締約前有高血壓問題，於締約後經
    過三年，因腦中風送醫住院。高血壓與腦中風雖具有相當程
    度因果關係，但腦中風發生卻於締約三年後，縱告知義務有
    所違反，依保險法第64條第3項除斥期間業已經過。告知義
    務向與保險人危險估計有關，賦予一定除斥期間限制，其目
    的亦希望雙方契約關係得及早確立，故如除斥期間業已經過
    ，則此時保險人尚未行使其解除權時，縱有不當承擔危險仍
    應負保險責任。惟保險法第127條乃就契約訂立時已有該項
    疾病之狀態下，有別於保險法第51條而僅生保險人得就業已
    該項疾病（亦即保險事故業已發生）主張免責，高血壓雖日
    後可能惡化為腦中風，但究非契約訂立時業已有腦中風狀態
    ，故縱有因果關係存在，亦不宜援引保險法第127條主張不
    負保險責任。（汪信君（2021），〈健康保險與保前疾病-臺
    灣實務判決發展現況與重要爭點分析〉，林勳發教授七秩華
    誕祝壽論文集編輯委員會主編，《保險法學主要議題──林勳
    發教授七秩華誕祝壽論文集》。臺北：元照出版社。）
  ㈢據本院函囑臺北榮民總醫院鑑定原告之「出血性腦中風」是
    否為「高血壓」、「混合性高血脂症」、「肥胖症」造成？
    其間之關聯性為何等節，據覆以：參照107年12月16日之入
    院病摘(檔案00000000_00005.html)計載，病患（即原告）
    過去病史包含高血壓及痛風。參照住院期間病患所送檢的報
    告所示，病患之低密度脂蛋白膽固醇(LDL-C)為137mg/dL(檔
    案00000000_00357.html)(參考值﹤129mg/dL)，糖化血色素H
    b-A1C為8.1%(參考值正常4.6-5.6，﹥6.4為糖尿病)(檔案000
    00000_00355.html)。參照107年12月17日護理紀錄單記載，
    病患肢體重120KG，身高172CM，換算身體質量指數(BMI)為4
    0.56，屬重度肥胖(正常範圍18.5-24，BMI≧35屬重度肥胖)
    。綜上所述，病患有高血壓、痛風、高血脂、糖尿病、重度
    肥胖等慢性疾病。依據美國心臟學會雜誌stroke(2020影響
    力指數7.19，心血管領域排名17/324)之文獻統計，出血性
    中風常見因子包括:高血壓(勝算比OR=5.71)及糖尿病(勝算
    比OR=2.40)，且高血壓是原發性腦出血最常見的原因，因高
    血壓引起之腦出血，病灶出現位置的比例由高而低分別為:
    基底核(包含殼核)、丘腦、橋腦、小腦。綜上證據，臨床判
    斷及長庚醫院住院病歷記載患有高血壓之事實，病患之高血
    壓極為可能是出血性腦中風的成因。另，依據「2020台灣腦
    中風學會腦血管疾病血脂異常治療指引」所述：「在大部分
    的流行病學研究結果觀察到，總膽固醇與LDL-C(編按••低密
    度膽固醇）的血中濃度和缺血性中風的發生率為正相關，但
    和出血性中風為負相關。」故高血脂症與出血性中風無直接
    關聯。依據美國心臟學會雜誌「Stroke」之文獻（Stroke.2
    013;44:0000-0000)，肥胖並非腦出血的直接因素，但是過
    去的證據皆顯示，肥胖引起的心血管壓力容易併發高血壓，
    可能間接引起腦出血。綜合上述證據、臨床判斷及長庚醫院
    護理記錄記載患病患之身體質量指數符合重度肥胖之標準，
    「肥胖症」為引起「出血性腦中風」的間接因素。「高血壓
    」為引起「出血性腦中風」之直接危險因子。「混合性高血
    脂症」並非引起「出血性腦中風」之相關因素。「肥胖症」
    容易引起「高血壓」，再產生「出血性腦中風」，為間接風
    險因子（本院卷三第136-139頁）。
  ㈣然揆諸前揭㈠、㈡之說明，原告雖於投保前即有高血壓及肥胖
    症，但究僅為「出血性腦中風」之危險因子爾，與「出血性
    腦中風」並非同一項疾病，被告辯稱依據上開約款及保險法
    第127條拒絕給付云云，為無理由。
五、原告依據系爭保險契約第13條請求被告給付殘廢安養保險金
    是否有理由？
　㈠系爭保險契約約定：「第五條：被保險人於本契約有效期間
    內因第二條約定之疾病或傷害致成附表二所列第一級至第十
    一級殘廢程度之一者，本公司依第十三條約定給付殘廢安養
    保險金。」、「第十三條：被保險人於本契約有效期間內，
    因第二條約定之疾病或傷害，致成附表二所列第一級至第十
    一級殘廢程度之一者，本公司依保險金額的三十倍並按下表
    所列給付比例計算所得金額，給付殘廢安養保險金予被保險
    人。
殘廢等級 給付比例 第一級 100% 第二級 90% 第三級 80% 第四級 70% 第五級 60% 第六級 50% 第七級 40% 第八級 30% 第九級 20% 第十級 10% 第十一級 5% 

　  被保險人因同一疾病或傷害致成附表二所列二項以上殘廢程
    度時，本公司給付各該項殘廢安養保險金之和，惟最高以保
    險金額的三十倍為限。但不同殘廢項目屬於同一手或同一足
    時，僅給付一項殘廢安養保險金；若殘廢項目所屬殘廢等級
    不同時，給付較嚴重項目的殘廢安養保險金。被保險人因本
    次疾病或傷害所致之殘廢，如合併以前（含本契約訂立前）
    的殘廢，可領附表二所列較嚴重項目的殘廢安養保險金者，
    本公司按較嚴重的項目給付殘廢安養保險金，但以前的殘廢
    ，視同已給付殘廢安養保險金，應扣除之。前項情形，若被
    保險人扣除以前的殘廢後得領取之殘廢安養保險金低於單獨
    請領之金額者，不適用合併之約定。被保險人於訂立本契約
    前或因第二十五條規定之除外責任所致成附表二所列之殘廢
    ，於本契約有效期間內，因疾病或傷害致殘廢程度加重時，
    如其殘廢為非同一目，同一手，同一足者，適用第二項、第
    三項規定；如其殘廢係加重於同一手或同一足者，對以前殘
    廢部分，視同已給付殘廢安養保險金，應由加重後的殘廢安
    養保險金內扣除之。被保險人於本契約有效期間內因不同疾
    病或傷害申領殘廢安養保險金時，本公司累計給付金額最高
    以保險金額的三十倍為限。」（本院卷一第95、97頁）。
　㈡據本院函囑臺北榮民總醫院鑑定，據覆以：病患（即原告）
    不符合「一下肢髖、膝及足踝關節永久喪失機能」之條件。
    該病患符合附表二所列失能程度之9-4-13「一下肢髖、膝及
    足踝關節永久遺存運動障害者」（運動障害，係指喪失生理
    運動範圍三分之一以上者）。病患符合附表二所列失能程度
    之8-3-11「一上肢肩、肘及脘關節中，有二大關節永久遺存
    顯著運動障害者。」（本院卷三第139、196頁）。
　㈢是依據上開鑑定結果對照系爭保險契約約款及附表，原告之
    殘廢等級符合系爭保險契約9-4-13（殘廢等級9）及8-3-11
    （殘廢等級8），被告共應給付30萬元【計算式：保險金額2
    萬×30×給付比例20%＋保險金額2萬×30×給付比例30%＝30萬元
    】之殘廢安養保險金予原告。
六、原告依據系爭保險契約第14條請求被告給付殘廢生活扶助保
    險金是否有理由？金額應如何計算？給付方式為何？
　㈠系爭保險契約第十四條約定：被保險人於本契約有效期間內
    ，因第二條約定之疾病或傷害致成附表二所列第一級至第六
    級殘廢程度之一者，每屆殘廢診斷確定相當週年日仍生存時
    ，本公司於次一殘廢診斷確定相當週年日前，每月依保險金
    額按下表所列給付比例計算所得之金額，給付殘廢生活扶助
    保險金，惟不超過本契約之滿期日。
殘廢等級 給付比例 第一級 100% 第二級 90% 第三級 80% 第四級 70% 第五級 60% 第六級 50% 
　  被保險人因同一疾病或傷害致成附表二所列二項以上第一級
    至第六級殘廢程度時，本公司給付各該項殘廢生活扶助保險
    金之和，惟每月給付金額最高以保險金額為限。但不同殘廢
    項目屬於同一手或同一足時，僅給付一項殘廢生活扶助保險
    金；若殘廢項目所屬殘廢等級不同時，給付較嚴重項目的殘
    廢生活扶助保險金。被保險人因本次疾病或傷害所致之殘廢
    ，如合併以前（含本契約訂立前）的殘廢，可領附表二所列
    第一級至第六級較嚴重項目的殘廢生活扶助保險金者，本公
    司改按較嚴重的項目給付殘廢生活扶助保險金。但本契約訂
    立前之殘廢，其換算後可領取之殘廢生活扶助保險金，應扣
    除之。被保險人於給付期間內且本契約仍繼續有效時，再次
    遭受疾病或傷害，致成附表二所列第一級至第六級殘廢程度
    之一，而合併前次之殘廢，成為較嚴重程度之殘廢，或本次
    殘廢程度較前次事故所致之殘廢程度嚴重者，本公司自被保
    險人確定致成較嚴重殘廢程度之日起，依第一項約定改按較
    嚴重等級殘廢程度給付殘廢生活扶助保險金。前二項情形，
    若被保險人合併以前的殘廢後得領取之殘廢生活扶助保險金
    （含扣除本契約訂立前的殘廢經核算後可領取之殘廢生活扶
    助保險金）低於單獨請領之金額者，不適用合併之約定。被
    保險人於本契約有效期間內因不同疾病或傷害申領殘廢生活
    扶助保險金時，其每月給付金額最高以保險金額為限。本契
    約有效期間內，本公司累積給付之殘廢生活扶助保險金最高
    以保險金額之五百倍為限（本院卷一第98頁）。
　㈡原告之殘廢等級經鑑定結果符合系爭保險契約9-4-13（殘廢
    等級9）及8-3-11（殘廢等級8），尚未達到附表二所列第一
    級至第六級殘廢程度之一，故原告請求殘廢生活扶助保險金
    為無理由。
七、原告依據系爭保險契約第15條請求被告給付殘廢關懷保險金
    是否有理由？金額應如何計算？
  ㈠系爭保險契約第十五條約定：被保險人於本契約有效期間內
    ，因第二條約定之疾病或傷害，致成附表二所列第一級至第
    六級殘廢程度之一者，本公司依保險金額的三十倍給付殘廢
    關懷保險金予被保險人。殘廢關懷保險金的給付終身以一次
    為限。
  ㈡原告之殘廢等級經鑑定結果符合系爭保險契約9-4-13（殘廢
    等級9）及8-3-11（殘廢等級8），尚未達到附表二所列第一
    級至第六級殘廢程度之一，故原告請求殘廢關懷保險金為無
    理由。
八、原告向被告請求上開保險金之利息起算日應自何時開始起算
    ？
  ㈠依據系爭保險契約第11條第2項被告應在收齊文件後15日內給
    付之，若因可歸責於被告之事由未在上開約定期限內給付，
    應按年利一分加計利息。
  ㈡原告主張已於108年12月5日向被告公司申請理賠云云，然未
    能舉證以實其說，依據被告提出之原告理賠申請書（本院卷
    一第169頁），原告雖於108 年12月25日申請系爭保險契約
    之保險金，惟被告係於108 年12月27日收件，故應自108年1
    2月27日起算15日之翌日即109年1月12日為利息起算日。
 九、綜上所述，原告依據系爭保險契約求為判決如主文第1項所
     示，為有理由，逾此部分之請求則屬無據，應予駁回。
 十、本件為判決之基礎已臻明確，兩造其餘主張、陳述並所提
     證據均與本件之結論無礙，爰不再一一論述，附此敘明。
 十一、本件所命被告給付原告之金額未逾50萬元，依民事訴訟
       法第389條第1項第5款，應依職權宣告假執行。並依同法
       第392條第2項宣告被告預供擔保，得免為假執行。至原
       告敗訴部分，其假執行之聲請失所附麗，應併予駁回。
 十二、訴訟費用負擔之依據：民事訴訟法第79條。
中　　華　　民　　國　　111 　年　　4 　　月　　21　　日
                  民事第四庭    法　官　游智棋

以上正本係照原本作成。
如對本判決上訴，須於判決送達後 20 日內向本院提出上訴狀。
如委任律師提起上訴者，應一併繳納上訴審裁判費。
中　　華　　民　　國　　111 　年　　4 　　月　　22　　日
                                書記官　李韋樺